臺灣高等法院刑事判決
109年度上訴字第1470號
上  訴  人  臺灣基隆地方檢察署檢察官
被      告  陳建霆



上列上訴人因被告違反洗錢防制法等案件，不服臺灣基隆地方法
院109年度金訴字第16號，中華民國109年3月18日第一審判決（
起訴案號：臺灣基隆地方檢察署108年度偵字第4807號），提起
上訴，本院判決如下：
    主  文
原判決撤銷。
陳建霆幫助犯詐欺取財罪，累犯，處拘役參拾日，如易科罰金，
以新臺幣壹仟元折算壹日。
    犯罪事實
一、陳建霆明知依一般社社會生活之通常經驗，本可預見將金融
    機構帳戶提供他人使用，可能供他人作為不法收取款項之用
    ，竟仍不違背其本意，基於幫助詐欺取財之不確定故意，於
    民國107年12月某日（28日前），在基隆市中正路某處，以
    新臺幣（下同）3千元之價格，將其名下之中華郵政（下稱
    郵局）帳戶（帳號詳卷）之金融卡、密碼，交給真實姓名不
    詳之人，容任他人使用作為詐欺取財之犯罪工具，該不詳人
    乃於107年12月28日，以臉書訊息向林文裕詐稱：販賣機車
    改裝電腦等語，使林文裕陷於錯誤，而於同日上午8 時55分
    許，匯款2,800元至上揭郵局帳戶，旋即遭提領一空。
二、案經林文裕訴由基隆市警察局第四分局報請臺灣基隆地方檢
    察署檢察官偵查起訴。 
    理  由
壹、程序部分：
　　按被告以外之人於審判外之陳述，雖不符刑事訴訟法第159
    條之1至第159條之4之規定，而經當事人於審判程序同意作
    為證據，法院審酌該言詞陳述或書面陳述作成時之情況，認
    為適當者，亦得為證據；當事人、代理人或辯護人於法院調
    查證據時，知有第159條第1項不得為證據之情形，而未於言
    詞辯論終結前聲明異議者，視為有前項之同意，同法第159
    條之5第1項、第2項有明文規定。查本判決下列認定事實所
    引用之卷證所有證據（供述、文書及物證等），均經依法踐
    行調查證據程序，檢察官、被告陳建霆（下稱被告）均未主
    張排除前開證據能力，且迄於本院言詞辯論終結前均未表示
    異議，本院審酌前開證據資料製作時之情況，尚無違法不當
    及證明力明顯過低之瑕疵，其書證部分亦無刑事訴訟法第15
    9條之4之顯有不可信之情況與不得作為證據之情形，且均與
    本案具關連性，認以之作為證據應屬適當，故揆諸上開規定
    ，認上揭證據資料均有證據能力。
貳、實體部分：
一、本案認定犯罪事實所憑之證據及理由：
    上揭事實，業據被告於偵查、原審及本院審理坦承不諱，核
    與告訴人林文裕指訴相符（見偵卷第7至8頁），復有被告郵
    局帳戶歷史交易清單、內玫部警政署反詐騙案件紀錄表、臺
    中市政府警察局霧峰分局吉峰派出所受理詐騙帳戶通報警示
    簡便格式表、金融機構聯防機制通報單、臉書通話紀錄翻攝
    畫面、郵局VISA金融卡匯款交易完成記錄擷圖在卷可稽（見
    偵卷第9至10、19至37、57頁），足認被告前揭任意性自白
    核與事實相符，自可採信。綜上，被告犯行堪以認定，應依
    法論科。
二、論罪：
（一）按刑法上之幫助犯，係對於犯罪與正犯有共同之認識，以
      幫助之意思，對於正犯資以助力，而未參與實施犯罪之行
      為者而言。本案被告基於不確定故意，將名下郵局帳戶之
      金融卡販賣予他人，供他人用以收領詐騙所得之款項，所
      為係參與詐欺取財罪構成要件以外之行為，且無證據證明
      被告與本案行騙者間有何犯意聯絡，依罪疑有利被告原則
      ，應認被告係出於幫助之意思而為，是核被告所為，係犯
      刑法第30條第1項前段、第339條第1項之幫助詐欺取財罪
      。被告為幫助犯，其提供之金融卡僅係本案行騙者收領詐
      騙所得款項之工具，可替代性高，對於實現犯罪結果之助
      力有限，爰依刑法第30條第2項規定減輕其刑。
（二）被告前因公共危險酒駕案件，經原審法院以105年度基交
      簡字第1160號判處有期徒刑2月確定，於106年8月7日易科
      罰金執行完畢（下稱前案），有本院被告前案紀錄表在卷
      可參，其於前案徒刑執行完畢後，5年以內故意再犯本案
      有期徒刑以上之罪，為累犯。惟若不分情節，基於累犯者
      有其特別惡性及對刑罰反應力薄弱等立法理由，一律加重
      最低本刑，於不符合刑法第59條所定要件之情形下，致生
      行為人所受之刑罰超過其所應負擔罪責之個案，其人身自
      由因此遭受過苛之侵害部分，對人民受憲法第8條保障之
      人身自由所為限制，不符憲法罪刑相當原則，牴觸憲法第
      23條比例原則。於此範圍內，有關機關應自司法院釋字第
      775號解釋公布之日起2年內，依本解釋意旨修正之。於修
      正前，為避免發生上述罪刑不相當之情形，法院就該個案
      應依本解釋意旨，裁量是否加重最低本刑（司法院釋字第
      775號解釋參照）。是被告前開執行完畢之酒駕案件，與
      本案所為幫助犯詐欺取財罪，並無罪質上之關聯，非同類
      型之犯罪，犯罪手段、動機亦屬有別，難認其對於本案犯
      行具有累犯之特別惡性及有對於刑罰反應力薄弱之情形，
      考量本案情節被告之主觀惡性、危害程度及罪刑相當原則
      ，爰不依刑法第47條第1項規定加重其刑。
三、不另為無罪諭知：
    公訴意旨另認被告上開交付帳戶金融卡及密碼之所為，同時
    涉犯洗錢防制法第14條第1項之洗錢罪嫌云云。惟查：
（一）按洗錢防制法係以防制洗錢，打擊犯罪，健全防制洗錢體系，穩定金融秩序，促進金流透明，強化國際合作為立法目的，此觀該法第1 條自明。其立法說明（依委員尤美女等三人所提修正動議通過）亦指出「……非法金流利用層層複雜的各種名目、態樣，而移轉、分散至跨國不同據點，取得形式上合法來源的樣態以躲避追緝，……打擊犯罪除正面打擊，更重要的應自阻斷其金流著手，包括金流透明化之管制及強化洗錢犯罪之追訴，才能徹底杜絕犯罪」等語（見立法院公報第105 卷第100 期院會紀錄第77、78頁），申言之，洗錢防制法之立法目的，係在防制特定犯罪不法所得之資金或財產，藉由洗錢行為轉換成為合法來源之資金或財產，切斷資金與當初犯罪行為之關聯性，隱匿犯罪行為或該資金不法來源或本質，使偵查機關無法藉由資金之流向追查詐欺犯罪者。是提供帳戶予他人使用是否構成洗錢行為，依前述說明及同法第2 條第2 款之規定，應以其在金流方面能否「掩飾或隱匿特定犯罪所得之本質、來源、去向、所在、所有權、處分權或其他權益者」，切斷資金與當初犯罪行為之關聯性而定。
（二）是否構成洗錢行為，應就犯罪全部過程加以觀察，不僅須
      行為人客觀上有掩飾或隱匿重大犯罪所得之財物或財產上
      利益之具體作為，主觀上更須具有掩飾或隱匿其犯罪所得
      或變得之財產或財產上利益與犯罪之關聯性，使其來源形
      式上合法化之犯罪意思，始克相當。若非先有犯罪所得或
      利益，再加以掩飾或隱匿，而係取得犯罪所得或利益之犯
      罪手段，或並未合法化犯罪所得或利益之來源，而能一目
      了然來源之不法性，或作直接使用或消費之處分行為，自
      非洗錢防制法所規範之洗錢行為（最高法院106年度台上
      字第3711號判決意旨參照）。一般針對不特定多數人行騙
      之詐欺集團，所供被害人將款項匯入之帳戶，乃為該詐騙
      集團「取得」犯罪所得之手段，被害人發覺受騙後，即能
      立即指證其所匯入之特定帳戶，此部分之金流透明易查，
      在形式上無法合法化其所得來源，是該帳戶顯不能達到掩
      飾或隱匿特定犯罪所得之本質、來源之作用；又詐騙集團
      不論是自該帳戶再轉匯入其他帳戶，抑或由車手臨櫃或至
      自動櫃員機提領現金，均可透過該帳戶之交易紀錄得知犯
      罪所得之去向，簡言之，詐騙集團之所以會使用人頭帳戶
      供被害人匯入款項，其目的乃在於使真正犯罪人得以在「
      取得犯罪所得」過程中隱蔽身分而逃避刑事追訴（性質上
      類似勒贖集團要求被害人將贖金放置某處後，再透過隱密
      方式取走該贖金），而非在金流方面用以掩飾或隱匿此部
      分犯罪所得之本質、來源或去向，揆諸前揭說明，單純提
      供帳戶予詐騙集團供被害人匯入款項使用，當非洗錢防制
      法第2 條第2 款所定之洗錢行為甚明。此外，單純提供人
      頭帳戶者，因已將帳戶之存摺、金融卡及密碼等物件交付
      他人使用，失去對自己帳戶之實際管領權限，若未配合詐
      騙集團之指示親自提款或匯款，即無收受、持有或使用特
      定犯罪所得之情形，亦無積極之移轉或變更特定犯罪所得
      之行為，故亦不構成同條第1款、第3 款之洗錢行為。
（三）準此，本案被告所提供之系爭帳戶乃係供告訴人等直接匯
      入款項所用，在金流方面並無掩飾或隱匿犯罪所得本質、
      來源、去向、所在、所有權、處分權或其他權益者之作用
      ，且被告除提供系爭帳戶供他人作為詐欺取財犯行使用外
      ，並無證據證明其有親自提款或匯款之行為，即難認其有
      收受、持有或使用特定犯罪所得，或有移轉或變更特定犯
      罪所得之行為，揆諸前揭說明，被告所為除構成幫助詐欺
      取財罪外，尚難論以洗錢防制法第14條第1 項之洗錢罪。
      惟公訴意旨認此部分與前開有罪部分有想像競合之裁判上
      一罪關係，爰不另為無罪之諭知。
四、撤銷改判及科刑審酌：
    原審認被告所犯罪證明確，予以論罪科刑，固非無見。惟查
    ：（一）被告前所犯公共危險酒駕案件，經易科罰金執行完
    畢後5 年內再犯本案幫助犯詐欺取財罪，雖屬累犯，惟其前
    所犯與本案此部分之犯罪類型不同，業如前述，而原審以其
    曾犯酒駕案件之前案，依刑法第47條第1項規定加重其刑，
    與司法院釋字第775號解釋意旨不符，自有未洽。檢察官上
    訴意旨仍執前詞認被告所為亦涉犯洗錢防制法第14條第1項
    ，係就原審採證認事適法職權行使及原判決已明白論斷之事
    項，再為法律上爭執，為無理由，惟原判決既有上開可議之
    處，仍屬無可維持，自應由本院將原判決予以撤銷改判。爰
    以行為人之責任為基礎，審酌被告因貪圖一己私利，將金融
    帳戶之金融卡販賣予不詳之人，供該不詳之人用以收領詐騙
    所得之款項而隱匿身分，增加檢警查緝正犯之困難性，所為
    實屬不該，惟考量被告係基於不確定故意而為本案犯行，主
    觀惡性尚非重大，且其已與告訴人林文裕達成和解，並賠償
    告訴人所受之損害2,800元，有原審109年2月27日電話紀錄
    表及被告提出之和解書、存款人收執聯等在卷可查（見原審
    卷第39、57、61頁），兼衡被告自述為國中肄業、原從事餐
    廳廚師工作、目前失業、生活狀況暨其犯後態度等一切情狀
    ，量處如主文第2項所示之刑，併諭知易科罰金之折算標準
    。
五、沒收：
    犯罪所得，屬於犯罪行為人者，沒收之，於全部或一部不能
    沒收或不宜執行沒收時，追徵其價額；宣告前述沒收或追徵
    ，有過苛之虞、欠缺刑法上之重要性、犯罪所得價值低微，
    或為維持受宣告人生活條件之必要者，得不宣告或酌減之，
    刑法第38條之1第1項前段、第3項及第38條之2第2項定有明
    文。查本案被告因販賣其郵局帳戶之金融卡而獲得3,000元
    報酬，此部分犯罪所得未據扣案，原應予宣告沒收及追徵，
    惟被告已賠償告訴人2,800元，實際上獲利僅餘200 元，價
    值尚屬低微，倘再宣告沒收本案犯罪所得3,000元，將使被
    告受有額外之財產上損害，是宣告沒收及追徵其犯罪所得，
    核有過苛之虞，且欠缺刑法上之重要性，爰依刑法第38條之
    2第2項規定，不予宣告沒收及追徵。
據上論斷，應依刑事訴訟法第369條第1項前段、第364條、第299
條第1項前段，刑法第30條第1項前段、第2項、第339條第1項、
第47條第1項、第41條第1項前段、第38條之2第2項，刑法施行法
第1條之1第1項，判決如主文。
本案經檢察官曾忠己到庭執行職務。
中　　華　　民　　國　　109 　年　　6 　　月　　24　　日
                  刑事第十一庭審判長法　官　楊力進
                              　　  法　官　許文章
                              　    法　官　沈君玲
以上正本證明與原本無異。
被告不得上訴。
檢察官如不服本判決，應於收受送達後20日內向本院提出上訴書
狀，惟須受刑事妥速審判法第9條限制。其未敘述上訴之理由者
並得於提起上訴後20日內向本院補提理由書（均須按他造當事人
之人數附繕本）「切勿逕送上級法院」。
刑事妥速審判法第9條：
除前條情形外，第二審法院維持第一審所為無罪判決，提起上訴
之理由，以下列事項為限：
一、判決所適用之法令牴觸憲法。
二、判決違背司法院解釋。
三、判決違背判例。
刑事訴訟法第377條至第379條、第393條第1款規定，於前項案件
之審理，不適用之。
                                    書記官　彭于瑛
中　　華　　民　　國　　109 　年　　6 　　月　　24　　日
附錄：本案論罪科刑法條全文
中華民國刑法第339條
（普通詐欺罪）
意圖為自己或第三人不法之所有，以詐術使人將本人或第三人之
物交付者，處5 年以下有期徒刑、拘役或科或併科50萬元以下罰
金。
以前項方法得財產上不法之利益或使第三人得之者，亦同。
前二項之未遂犯罰之。